最高法院刑事判決　　　　　　　　　　　　　　　　八十八年度台上字第六七七號
　　上　訴　人　丙○○
　　　　　　　　乙○○
　　　　　　　　甲○○
右上訴人等因違反銀行法案件，不服台灣高等法院台中分院中華民國八十七年九月二
十九日第二審更審判決（八十五年度重上更(三)字第二十五號，起訴案號：台灣台中地
方法院檢察署七十九年度偵字第一○八六一號），提起上訴，本院判決如左：
    主  文
原判決撤銷，發回台灣高等法院台中分院。
    理  由
本件原判決認定上訴人丙○○、乙○○，於民國七十八年七月間，在台中市○○路四
二一號八樓籌設宏發金銀珠寶股份有限公司（下稱宏發公司），分別擔任董事長、執
行董事，以李永健（未經起訴）為總經理。宏發公司至七十八年十一月十一日始完成
設立登記，所登記之業務範圍，係(一)收兌製造及加工金銀飾器；(二)黃金、金條、金塊
、金片、金錠、金幣、金飾及其他黃金原料及半成品之買賣業務；(三)有關貴金屬原料
、半成品及成品之買賣業務；(四)前各項有關進出口貿易業務（黃金出口除外）；(五)代
理國內外廠商有關產品報價投標經銷業務（期貨除外）；(六)前各項有關業務之經營及
轉投資等項。公司成立前後，均未經主管機關許可經營收受存款業務。乃丙○○、乙
○○、李永健三人共同於宏發公司未經設立登記之七十八年九月三十日起，即對外正
式開幕，以宏發公司名義虛以經營(一)黃金委託加工託售；(二)黃金分期預購（即九九九
點九純金、金幣、金條分期預購，以下相同）；(三)黃金預購三項業務為號召，向社會
不特定多數人吸收資金。其中黃金委託加工託售一項，投資人應給付所購買黃金數量
等值之現款予宏發公司，雙方簽訂合約，一年期之投資人每月可獲得依購買數計算之
百分之二子黃金、半年期則按月可獲得百分之一子黃金，期滿可領回現金或原購買數
量之黃金。另黃金分期預購一項，則係投資人與宏發公司簽約預購五克或十分之一盎
斯之純金、金幣或金條，分十二個月支付等值現款，期滿除領回預購之黃金外，並可
領回十二分之一子黃金利息。黃金預購一項係投資人簽約後，僅須按一年期或半年期
分別繳納預購黃金數額等值之百分之八十或百分之九十現金，期滿後可提領預購數量
之黃金或等值之現金。其中除少數利息與本金，宏發公司以黃金支付以掩人耳目外，
率多以現金進出。以上開方式違反銀行法非銀行不得經營收受存款業務、公司法未經
設立登記，不得以公司名義經營業務及公司不得經營登記範圍以外之業務等規定，而
經營收受存款業務。上訴人甲○○為乙○○之子，因該公司總經理李永健於七十九年
三、四月間長期病假返回加拿大僑居地，經由乃父乙○○之引介，於同年五月一日起
，加入宏發公司擔任執行副總經理職務，其亦明知該公司登記之經營業務如右所載，
竟仍秉承其父及前任總經理李永健經營之原則，負責宏發公司業務之營運，而與丙○
○、乙○○、李永健等，共同違反銀行法及公司法右開之規定，繼續經營黃金委託加
工託售、黃金分期預購、黃金預購等項非法從事收受存款業務。嗣丙○○因故於七十
九年五月十七日辭去董事長職務，改由周琪接任，而與甲○○、乙○○繼續經營上開
非法收受存款業務。迨至七十九年十一月六日、十二月間被查獲時，宏發公司非法吸
收資金達新台幣（下同）一億一千三百九十五萬五千七百三十四元（詳如原判決附表
所載）等情。因而將第一審關於上訴人等部分不當判決撤銷，改判依牽連犯從一重論
處上訴人等共同法人負責人，違反非銀行不得經營收受存款業務之規定罪刑（丙○○
、乙○○均累犯）。固非無見。
惟查：(一)有罪判決書之事實一欄，為適用法令之依據，應將法院依職權認定與犯罪構
成要件該當之事實，翔實記載於事實欄內，方足以判斷其適用法律之當否。且其判決
主文之宣示，與事實、理由之記載及理由之說明，必須互相適合，否則，即屬理由矛
盾，按諸刑事訴訟法第三百七十九條第十四款規定，其判決當然為違背法令，足以構
成撤銷之原因。而銀行法關於處罰非銀行經營收受存款業務犯行之犯罪主體，如係法
人犯之者，法律本乎轉嫁處罰之法理，銀行法第一百二十五條第二項明文規定「處罰
其行為負責人」。本件丙○○、乙○○、甲○○，分別擔任宏發公司董事長、執行董
事、執行副總經理職務，共同以宏發公司名義經營(一)黃金委託加工託售；(二)黃金分期
預購（即九九九點九純金、金幣、金條分期預購）；(三)黃金預購等三項業務為號召，
向社會不特定多數人吸收資金，違反非銀行不得經營收受存款業務之規定，而經營收
受存款業務，為原判決所認定之事實。宏發公司既非銀行，上訴人等逕以宏發公司名
義經營收受存款業務，其犯罪主體應為宏發公司；而宏發公司既係法人，依轉嫁處罰
法理，自應處罰其行為負責人。但上訴人等是否為宏發公司之行為負責人，原判決事
實欄內未翔實記載，在理由內明上訴人等為行為負責人，而未明其憑以認定之
證據；復在主文欄並未明確諭知「共同法人行為負責人」字樣，致判決所宣示之主文
與事實認定及理由說明，互不相適合，不特主文宣示不符法制，抑且有判決理由失據
及矛盾之當然違背法令。(二)判決書以附表述者，已屬事實之一部，自應為翔確之記
載，資為判斷之基礎。原判決附表「時間」第四欄至第九欄自七十九年六月起至同年
十一月止，上訴人等以宏發公司名義收受存款部分，究係向何人吸收存款，未在客戶
欄內為確切之記載，亦未說明何以毋庸記載之論據。又丙○○、乙○○在七十八年七
月間籌設之宏發公司，係於同年十一月十一日方完成設立登記。則原判決附表備註第
三欄，明七十年五月一日至同年十六日吸金三百十三萬七千九百元之語，即屬論
矛盾。且自七十年五月一日起至七十八年七月間止，究以何人名義吸金？未見說明，
此部分既未經檢察官起訴，何以一併加以審判？原審俱疏未查究明白，並闡述其法律
上之理由，均亦於法未合。(三)上訴人等均否認犯罪，並辯稱：宏發公司於七十九年十
一月六日經法務部調查局台中市調查站（下稱台中市調查站）搜索，查扣宏發公司所
有相關資料後，即未再營業，亦不可能再繼續吸收資金，原判決附表時間第九欄所列
七十九年十一月份吸收金額一千二百四十三萬八千二百三十元部分，係宏發公司在台
中市○○路○段八十八號分公司門市部買賣黃金之營業金額，絕非吸收資金等語。查
台中市調查站於七十九年十一月六日持檢察官核發之搜索票至宏發公司進行搜索，並
扣押宏發公司所有相關資料之事實，有台灣台中地方法院檢察署搜索票、搜索及扣押
筆錄、扣押物項目各一份在卷可稽（七十九年度聲字第一五六○號卷第十九、二十、
二十二頁）。從而上訴人等所辯各節，似非全無可取。實情如何，所認定一千二百四
十三萬八千二百三十元部分，與判斷是否係宏發公司七十九年十一月之吸金，至關重
要，均待調查清楚。原審未詳查究明，逕將該部分計入宏發公司之吸金，而未說明其
理由，併有可議。以上或為上訴意旨所指摘，或為本院得依職權調查之事項，應認原
判決仍有撤銷發回更審之原因。原判決理由四關於不另諭知上訴人等無罪部分，基於
審判不可分之原則，併予發回。又周琪似經原審法院以八十三年度上訴字第二九一六
號刑事判決，處有期徒刑一年、緩刑三年，有原審法院明信片通知影本附本院八十五
年度台上字第五四三一號卷可稽。原判決事實欄記載其為通緝中，似不盡正確。案經
發回，應於更審時併注及之。
據上論結，應依刑事訴訟法第三百九十七條、第四百零一條，判決如主文。
中      華      民      國    八十八    年      二      月     十一     日
                              最高法院刑事第七庭
                                  審判長法官  紀  俊  乾
                                        法官  楊  商  江
                                        法官  黃  正  興
                                        法官  丁  錦  清
                                        法官  林  永  茂
      右正本證明與原本無異
                                              書  記  官
中      華      民      國    八十八    年      二      月    二十二    日
